【裁判字號】    99,上易,611
【裁判日期】    990826
【裁判案由】    妨害自由
【裁判全文】
臺灣高等法院高雄分院刑事判決         99年度上易字第611號
上  訴  人  臺灣高雄地方法院檢察署檢察官
被      告  乙○○
            甲○○
上二人共同
選任辯護人  林維毅  律師
上列上訴人因被告妨害自由案件，不服臺灣高雄地方法院99年度
易字第595 號中華民國99年5 月25日第一審判決（起訴案號：臺
灣高雄地方法院檢察署98年度偵緝字第1509號、偵字第29239 號
），提起上訴，本院判決如下：
    主  文
上訴駁回。
    理  由
一、公訴意旨略以：被告甲○○因丙○○積欠其債務，經屢催不
    還，竟與被告乙○○共同基於妨害自由之犯意聯絡，於民國
    97年11月19日下午3 時24分許，共同駕車前往告訴人丁○○
    所有位在高雄市苓雅區○○○路339 號1 樓為不對外開放個
    人工作室，2 樓以上則為住家之建築物（下稱上開建物），
    由甲○○在車上等候，乙○○則未經丁○○同意，即擅自進
    入上開建物內，向正在1 樓受僱為丁○○整理文件、輸入電
    腦資料之丙○○索討債務，並與丙○○發生爭吵，丙○○要
    求乙○○離去，乙○○不從，丙○○乃以手機拍照存證；嗣
    丁○○在2 樓聽聞吵鬧聲後下樓查看，乙○○始偕同在外等
    候之甲○○離去。因認被告乙○○、甲○○2 人共同涉犯刑
    法第28條、第306 條第1 項之無故侵入住居罪嫌等語。
二、按犯罪事實應依證據認定之，無證據不得認定犯罪事實；無
    證據能力、未經合法調查之證據，不得作為判斷之依據；不
    能證明被告犯罪或其行為不罰者，應諭知無罪之判決，刑事
    訴訟法第154 條第2 項、第155 條第2 項、第301 條第1 項
    分別定有明文。次按認定不利於被告之事實，須依積極證據
    ，苟積極證據不足為不利於被告事實之認定時，即應為有利
    被告之認定，更不必有何有利之證據，復有最高法院30年上
    字第816 號判例可資參考。又事實之認定，應憑證據，如未
    能發現相當證據，或證據不足以證明，自不能以推測或擬制
    之方法，為裁判基礎；認定犯罪事實，所憑之證據，雖不以
    直接證據為限，間接證據亦包括在內，然無論直接或間接證
    據，其為訴訟上之證明，須於通常一般之人均不致於有所懷
    疑，而得確信其為真實之程度者，始得據之為有罪之認定，
    倘其證明尚未達到此一程度，而有合理性懷疑之存在時，即
    無從為有罪之認定，此亦有最高法院40年臺上字第86號、76
    年臺上字第4986號判例可資參照。再告訴人、被害人之指訴
    ，係以使被告受刑事訴追為目的，是以其等之指訴為證據方
    法，除其指訴須無瑕疵，且應有查與事實相符之佐證，始得
    資為判決之基礎，亦經最高法院著有52年臺上字第1300號及
    61年臺上字第3099號判例可資參照。而所謂無瑕疵，係指被
    害人所為不利被告之陳述，與社會上一般生活經驗或卷存其
    他客觀事實並無矛盾而言；另所謂就其他方面調查認與事實
    相符，非僅以所援用之旁證足以證明被害結果為已足，尤須
    綜合一切積極佐證，除認定被告確為加害人之可能外，在推
    理上無從另為其他合理原因之假設，有一不合於此，即不能
    以被害人之陳述作為論斷之證據。況刑事訴訟法第161 條第
    1 項亦規定，檢察官就被告犯罪事實，應負舉證責任，並指
    出證明之方法，是檢察官對於起訴之犯罪事實，應負提出證
    據及說服之實質舉證責任，倘其所提出之證據，不足為被告
    有罪之積極證明，或其指出證明之方法，無從說服法院以形
    成被告有罪之心證，基於無罪推定之原則，自應為被告無罪
    判決之諭知，亦經最高法院著有92年臺上字第128 號判例可
    資參照。再按刑法第306 條所稱無故侵入，即無正當理由而
    侵入。但有無正當理由，不以法有明文為限，應以客觀之觀
    察定之，並且包括法律、道德及習慣上所應許可者在內，若
    無悖於公序良俗者，即非無故。例如，有搜索職務者之搜索
    ，或追捕現行犯入內，或逮捕人犯入內，固均不能謂為無故
    ；即如因訪親友、募捐款項、索討債務、投送電信、追覓家
    禽等而入他人住居處所者，既無背於公序良俗，亦不能謂非
    正當理由。
三、本案公訴人認被告乙○○、甲○○共同涉犯前揭罪責，無非
    係以告訴人即證人丁○○、證人丙○○於偵查時之證述，及
    丙○○提出之被告乙○○於案發現場之手機翻拍照片1 紙等
    為其論據。
四、訊據被告乙○○、甲○○固坦承有於上開時間，共同駕車前
    往告訴人丁○○之上開建物，由被告甲○○在車上等候，被
    告乙○○則進入上開建物之1 樓，欲找丙○○討論甲○○與
    丙○○間之債務問題之事實，惟均堅詞否認有何共同無故侵
    入住居之犯行。被告乙○○辯稱：當時伊去找丙○○時，她
    就坐在距離門口約2 公尺處，在門外就可以看到她，因之前
    就已認識丙○○，進去即先叫她的名字「美華」，而進去之
    後並沒有與丙○○吵架，是好好的跟她講，她還反問伊為何
    會在這邊，伊向她說王姐在車上，不希望她們吵架，而丙○○確有積欠甲○○新臺幣（下同）100 萬元，既然同意每月
    償還1 萬元其實並不為過，伊只是希望丙○○能按期償還債
    務；被告甲○○辯稱：當時乙○○出面調解而達成丙○○就
    積欠伊100 萬元債務每月償還1 萬元，伊也同意，當時丙○○還一直拜託，請伊原諒她，所以另案法院判了3 個月，伊
    也沒再上訴。伊認為她每個月還1 萬元，應該可以履行，結
    果她還了2 個月之後，就沒有還了。因知道她從伊這邊離開
    後就在丁○○那邊工作，所以就前來找她洽談償還債務之事
    宜等語。被告2 人之共同選任辯護人則為其等辯以：被告乙○○係被告甲○○與丙○○間債務之見證人，其係為與丙○○商討債務而進入上開建物之1 樓，應有正當理由；況上開
    建物係營業場所，在上班時間任何人都可進去。而之後丙○○要乙○○離開，乙○○亦立即離開，足見受退去之要求時
    ，亦未留滯現場，自與侵入住居罪之構成要件不符等語。經
    查：
  (一)因丙○○積欠被告甲○○債務，被告乙○○、甲○○乃於上
    開時間，共同至告訴人丁○○所有、位在高雄市苓雅區○○○路339 號之建築物，由被告甲○○在車上等候，被告乙○○則進入上開建物之1 樓，找正在其內為告訴人工作之丙○○，與之商討其與被告甲○○間之債務還款事宜；嗣被告乙○○與丙○○發生爭吵，丙○○要求被告乙○○離去，並以
    手機拍照存證等情，為被告2 人所不爭執（見原審一卷第58
    頁），核與告訴人即證人丁○○、證人丙○○於偵查及原審
    審理時之具結證述相符（見偵一卷第8 至10頁；偵三卷第4
    、5 頁；原審二卷第48至50、52頁背面至53頁背面）；復有
    丙○○於現場拍攝被告乙○○之手機翻拍照片、清償協議書
    影本、告訴人之身分證影本、地價稅課稅明細表財產歸屬資
    料清單各1 份在卷可稽（見警卷第7 頁；偵二卷第30頁；警
    卷第8 頁、本院卷第8 頁），是上開事實固均堪認定。
  (二)丙○○前確實積欠被告甲○○104 萬元，2 人於97年6 月30
    日達成分期還款之協議，被告乙○○則為該債務協調時之見
    證人等情，為丙○○所自承在案，而被告乙○○、甲○○亦
    陳稱屬實，並有清償協議書1 紙存卷可證（見偵二卷第30頁
    ）。則證人丙○○於原審審理時雖證稱：「伊不認識被告乙○○」、「當時上開建物1 樓之大門只開一半，被告乙○○
    突然進來，伊嚇了一大跳」、「伊已經忘記被告乙○○進來
    時，講什麼事情，被告乙○○沒有提到與被告甲○○之間之
    債務問題，印象中他只有說『你現在想要怎樣？』」、「之
    後伊就請被告乙○○出去，他還是站在那邊，伊就拿起手機
    拍照，被告乙○○還是站在那邊，而且愈來愈靠近伊的位置
    ，伊大聲說，如果你不出去，就要報警，因為告訴人在2 樓
    ，聽到樓下有吵鬧之聲音，所以告訴人才下樓，被告乙○○
    聽到有人下樓之聲音就跑了。」等語明確（見原審二卷第48
    頁背面），顯與上開卷附之清償協議書確由被告乙○○出面
    協調並任見證人之情有所不符，已難盡信；且其於同日在原
    審審理時亦具結證稱：「伊與被告甲○○有債務糾紛，有去
    被告甲○○之公司簽文件（指清償協議書），見證人是簽『
    乙○○』」、「簽協議書之見證人與案發時去上開建物之1
    樓找伊的人是同一人」等語（見原審二卷第48頁及背面），
    足徵丙○○顯然知悉被告乙○○於上開時間，進入上開建物
    1 樓之目的係為了向其催討積欠被告甲○○之債務，是其上
    開所辯：伊不認識被告乙○○，不知被告乙○○進入上開地
    點之目的云云，顯與常情相違，洵不足採。職是，被告乙○○既係以索討債務之意思，為找丙○○討論債務問題而進入
    告訴人之上開建物1 樓，況其前往時並未暴力相向，或出言
    恫嚇、破門而入，或以言詞、不當舉動加以騷擾，僅係以探
    詢口氣希望能履行協議內容，清償所積欠之債務。是衡諸一
    般常情習慣及公序良俗，自非無故而係有正當理由。再者，
    證人丁○○於原審審理時亦具結證稱：伊下樓時沒有看到被
    告乙○○或甲○○等語（見原審二卷第53頁），益見被告乙○○於上開建物之所有人即告訴人下樓前，已自行離去。從
    而，被告乙○○既係出於索討債務之意思而進入丙○○所在
    、亦未對有告訴人之該處所有何騷擾、破壞或惡意喧囂之舉
    ，其至該處僅係單純向丙○○催討債務，自具有正當理由；
    且被告乙○○於該場所具有管領權之人即告訴人出現前，即
    自行離去，尚難逕認被告乙○○有何侵入住居之犯意或行為
    ，亦未有無故滯留該處而不願離去之情形。
  (三)證人丁○○於原審審理時已證稱：「高雄市苓雅區○○○路
    339 號1 樓是伊自己的房子，平常是自用，就是伊有些東西
    放在樓上，伊在那邊看書，樓下就是伊自己整理一些資料；
    那棟房子沒有做其他用途；97年11月間，那棟房子平常進出
    沒有什麼人，就伊自己」、「伊平常沒有在上開建物1 樓、
    2 樓睡覺，伊白天才過去那邊做事、看書，晚上沒有於該處
    過夜，白天都在那邊」、「伊是旅行社之負責人；丙○○於
    當天下午，在1 樓幫伊整理台胞證，整理客戶名單，輸入電
    腦，整理好後要寄去郵局到大陸廈門」、「這些台胞證是從
    高雄1 家簽證票務中心來的，該中心向許多旅行社或旅客收
    取台胞證，再交給伊集體寄到大陸廈門，簽1 年可多次進出
    大陸之台胞證，伊是專門辦理這種業務，伊當時請丙○○幫
    忙整理資料」等語（見原審二卷第52頁背面至53頁背面）；
    而證人丙○○於原審審理時亦證稱：「高雄市苓雅區○○○
    路339 號1 樓是一個私人之場所，整棟都是陳老闆（指告訴
    人）之住家，伊在1 樓幫他整理資料，2 樓是他的住家」、
    「因為告訴人是伊以前之老闆，那陣子伊沒有工作，告訴人
    請伊去幫他輸入客人之資料，即旅行社客戶之台胞證資料」
    、「伊等是針對一個簽證中心，客人不會直接上門找伊等，
    伊等沒有直接接觸客人；簽證中心之工作人員不會去上開建
    築物找伊等，伊會去簽證中心之地方送資料，如果比較急，
    伊會與他們約好時間，他們送到上開建築物一樓之工作室去
    ，伊再開門跟他們收件」等語（見原審二卷第48至50頁）。
    依上開2 人所稱，既有在該處為旅客辦理簽證及整理旅行資
    料之業務，則據被告2 人之認知，其稱上開建物之1 樓為旅
    行社亦與告訴人丁○○及證人丙○○所述之情形不相違背。
    而觀諸告訴人於98年5 月19日偵查時所提出之上開建物1 樓
    自屋內往屋外拍攝之照片1 張（見偵一卷第13頁），可清楚
    看出上開建築物之1 樓前方人行道上確實擺放有「2008布魯
    樂谷奧運嘉年華」之旗幟廣告2 支，而該布條廣告內容又係
    與旅遊有關之行程，參以告訴人既為旅行社之負責人，證人
    丙○○亦自承會在該處收受旅行社委託代辦之台胞證。綜上
    各情，足見上開建物之1 樓應係告訴人對外營業之工作處所
    （至少有販售布魯樂谷遊樂園之門票），否則何以需擺放該
    與旅遊相關之廣告，是該處絕非單純僅係告訴人之住宅而已
    ，甚為灼然。是該建物之1 樓為既屬對外營業之辦公處所，
    則任何不特定人均可能於營業時間內進出，而被告乙○○於
    該日下午3 時許之正常營業時間進入上開建物之1 樓，且當
    時僅單純欲與丙○○洽談如何履行債務之問題，自無所謂無
    故侵入之可言。
  (四)被告乙○○既已無從論以無故侵入住宅物罪，而被告甲○○
    復始終待在該建物外之車上，並未進入上開建築物，且無證
    據證明其與被告乙○○具有犯意聯絡，自亦難認以其有何刑
    法侵入住居罪之犯行。
五、綜上所述，被告2 人前開所辯，應屬可採。從而，公訴人所
    持之前開論據，均無法採為認定被告2 人犯罪之證據；此外
    ，復查無其他積極證據足資證明被告2 人有何公訴人所指無
    故侵入住宅之犯行，被告2 人被訴無故侵入住宅罪自屬不能
    證明。自應依法為被告乙○○、甲○○無罪之諭知。
六、原審因而以不能證明被告2 人犯無故侵入住宅罪，而為被告
    2 人無罪之諭知，核無違誤；檢察官循告訴人具狀請求上訴
    意旨，猶執前詞以原審採證論述及適用法律均嫌未恰，指摘
    原判決不當，為無理由，應予駁回。
據上論斷，應依刑事訴訟法第368 條，判決如主文。
本案經檢察官劉玲興到庭執行職務。
中    華    民    國    99    年    8     月    26    日
                  刑事第三庭    審判長法  官  莊崑山
                                      法  官  唐照明
                                      法  官  莊松泉
以上正本證明與原本無異。
本判決不得上訴。
中    華    民    國    99    年    8     月    27    日
                                      書記官  葉淑華

司法院資訊處製作；財團法人民間司法改革基金會備份。
